最高法院刑事判決　　　　　　　　　　　　　　　　八十六年度台上字第六七八號
　　上 訴 人　台灣高等法院檢察署檢察官
　　上 訴 人
　　即自訴人　陳 乃 賢
　　　　　　　陳 乃 桂
　　　　　　　陳 乃 鈴
　　　　　　　陳 乃 淳
　　　　　　　陳 麗 珍
　　　　　　　陳 甫 揚
　　　　　　　陳 甫 鼎
　　　　　　　陳 甫 育
　　　　　　　林陳碧真
　　被　　告　甲 ○ ○
右上訴人等因自訴人等自訴被告偽造文書案件，不服台灣高等法院中華民國八十五年
三月二十一日第二審更審判決（八十四年度上更(一)字第四一五號，自訴案號：台灣新
竹地方法院八十二年度自字第一二一號），提起上訴，本院判決如左：
    主  文
原判決撤銷，發回台灣高等法院。
    理  由
本件原判決以自訴意旨略稱：自訴人陳乃賢、陳乃桂、陳乃鈴、陳乃淳、林陳碧真與
被告甲○○均係陳定國之子女，自訴人陳麗珍、陳甫揚、陳甫育、陳甫鼎均為陳定國
之孫，陳定國於民國七十七年五月十八日死亡，遺有坐落新竹縣竹北市○○○段第一
八二號田地，面積一‧○三二○公頃，自訴人等於辦理繼承登記時，發現該筆土地被
告於同年二月十八日，未經陳定國同意，以偽造文書方式賣予案外人鄭阿乾，並已辦
理所有權移轉登記。被告又於七十五年二月十八日，另偽造陳定國之同意書，內容略
謂：「陳定國所有另一筆坐落竹北市○○段土地，原被新竹縣政府徵收後之取得買回
承購權，給予次子甲○○承購」。因認被告涉犯刑法第二百十六條、第二百十條之行
使偽造私文書罪，並牽連犯同法第二百十四條之使公務員登載不實罪云云。惟經調查
證據結果，被告犯罪尚屬不能證明，乃維持第一審諭知被告無罪之判決，駁回自訴人
等在第二審之上訴，固非無見。然按判決理由之述，須與卷內之證據資料相適合，
否則即有證據上理由矛盾之違法。本件原判決維持第一審諭知被告無罪之判決，其所
憑之證據及其認定之理由，除補充之點外，其餘均引用第一審判決之記載（見原判決
理由欄）。卷查被告提出陳定國於七十五年二月十八日出具之同意書，證明陳定國同
意原為其所有坐落竹北市○○段而被新竹縣政府徵收土地之買回權，給予被告承購並
處理該土地之一切手續云云（見第一審卷第一宗第六○頁），自訴人陳乃賢亦提出陳
定國生前親筆所寫之藥箋單（見同卷宗第二九頁），資為證明該同意書陳定國之簽名
，並非陳定國之筆跡，係被告所偽造。第一審判決理由四－(一)則謂上開「藥箋單係陳
定國於年輕時所書寫，經自訴人陳乃賢於本院（指第一審法院）調查時自承在卷，並
註明見八十二年十二月二日訊問筆錄，而該同意書則係於陳定國去世前之七十五年二
月十八日所書立，當時陳定國已經中風多年，其於中風後右手不靈活所書寫之文字，
豈能與年輕時代相比……難據此筆跡之不同，而採為被告不利之認定」云云（見第一
審判決書正本第三頁正面第一八至二十行及反面一至四行）。但第一審卷第一宗所附
之八十二年十二月二日訊問筆錄，陳乃賢對其提出之藥箋單，並無所謂係陳定國於年
輕時所書寫之供述，而係被告辯稱：「他（指陳定國）是年輕時到藥店幫忙，偶爾會
寫藥單」（見第一審卷第一宗第一○七頁反面）。則前開第一審判決書理由之述與
該筆錄之記載不符，本院上次發回更審意旨即已指明，原判決不獨未予糾正，反予引
用，於法自屬有違。次按證據之取捨，法院雖有自由判斷之權，但對於取捨之心證理
由，應詳為闡述，方足以昭折服。被告提出之前開同意書，依其上記載，陳定國係於
七十五年二月十八日所書立，被告代理陳定國與鄭阿乾就坐落新竹縣竹北鄉（現改為
「市○○○○○段第一八二號土地，訂立不動產買賣契約書之時間，係七十七年三月
十一日，分別有同意書及買賣契約書影本在卷可稽（見第一審卷第一宗第十四至十五
頁、第十六頁）。為陳定國長期診治之醫師林森鋒在原審前審證稱：七十三年、七十
四年間，陳定國右手提筆有困難，左手能否寫字不清楚。受僱為陳定國看護之劉台金
亦於第一審證稱：陳定國在逝世（七十七年五月十八日死亡，見第一審卷第一宗第十
三頁死亡診斷書）前二、三個月洗腎期間，已無法溝通，詢問他事情，均不會回答等
語（見原審上訴字卷第一四三頁、第一審卷第一宗第一九九頁反面、第二○○頁）。
林森鋒、劉台金上開證言，苟均係實在，則陳定國或右手提筆有困難，或無法與之溝
通，且不能回答問話，其如何能於七十五年二月十八日在前開同意書上簽名﹖又如何
於七十七年三月十一日尚有授權被告代為出售上述土地之能力﹖均有可疑，本院前次
發回更審意旨亦已指明。原判決對於林森鋒、劉台金該不利於被告之證言，均予捨棄
不採，又未說明其理由，顯有可議。檢察官及自訴人等上訴意旨，各自指摘原判決不
當，非無理由，應認仍有撤銷發回更審之原因。又與前開偽造私文書部分有裁判上一
罪關係之使公務員登載不實部分，基於審判不可分原則，應予一併撤銷發回。
據上論結，應依刑事訴訟法第三百九十七條、第四百零一條，判決如主文。
中      華      民      國    八十六    年      二      月      十七    日
                              最高法院刑事第七庭
                                  審判長法官  董  明  霈
                                        法官  丁  錦  清
                                        法官  賴  忠  星
                                        法官  林  茂  雄
                                        法官  洪  耀  宗
      右正本證明與原本無異
                                              書  記  官
中      華      民      國    八十六    年      二      月     廿二     日
